臺灣嘉義地方法院刑事判決　　　　　　　 96年度訴字第150號
公　訴　人　臺灣嘉義地方法院檢察署檢察官
被　　　告　丙○○
上列被告因偽造文書等案件，經檢察官聲請以簡易判決處刑（九
十五年度偵字第六八二三號），本院簡易庭認有刑事訴訟法第四
百五十一條之一第四項但書所列情形，移送本院改依通常程序審
理，本院判決如下：
    主  文
丙○○行使偽造私文書，足以生損害於他人，處有期徒刑柒月。
偽造之離婚人乙方林麗姍、證人林麗香、證人羅懷安名義之離婚
協議書壹份沒收。
    事  實
一、丙○○與甲○○於民國七十八年七月二十九日結婚，丙○○
    為林麗姍之夫，係有配偶之人。緣乙○○曾為丙○○在嘉義
    縣民雄鄉某學術機構任教時之修課學生，乙○○本來知悉丙○○為有配偶之人，詎丙○○為求與乙○○進一步交往，於
    九十四年二月間，明知未經甲○○、羅林麗香及羅懷安等三
    人之同意或授權，竟利用民雄鄉某不知情刻印業者，偽刻「
    甲○○」、「林麗香」、「羅懷安」之印章各一顆（一共三
    顆），並在其嘉義縣民雄鄉○○村○○路○段一六八號住處
    內，蓋用前開印章，擅自偽造離婚人乙方林麗姍、證人林麗
    香、證人羅懷安名義，內容為丙○○與甲○○二人業於九十
    四年二月二十五日協議離婚之離婚協議書一份。其後，丙○○於九十四年三月間某日，在不詳地點，持上開偽造之離婚
    協議書與乙○○過目並佯稱業已離婚，因而行使該偽造之私
    文書，足生損害於甲○○、羅林麗香、羅懷安、乙○○等人
    。乙○○不知丙○○所出具之離婚協議書係丙○○私下偽造
    ，誤信丙○○已與其妻甲○○離婚，而與丙○○進一步發展
    感情。丙○○明知自己與甲○○從未離婚，竟基於通姦之概
    括犯意，連續自九十四年七月間某日起至十一月間某日止，
    在不知情之乙○○臺北市○○區○○街一巷三號住處內，與
    乙○○發生多次性行為，乙○○因之懷孕。乙○○懷孕後，
    丙○○仍然刻意隱暪婚姻狀況，於九十四年十月二十九日在
    臺北市○○○路二三二號「豪園飯店」，與不知情之乙○○
    訂婚，且擬於同年十一月十二日結婚。惟訂婚後，丙○○自
    知將來辦理結婚戶籍登記時，仍無法隱暪尚未離婚之事實，
    乃藉父親病危理由停止婚禮，並於同年十一月底某日告知乙○○仍未離婚，再於同年十一月二十三日告知甲○○其與乙○○交往及乙○○懷孕等情，甲○○自此方知丙○○通姦犯
    行。後於九十四年十二月二十四日，甲○○至丙○○位在嘉
    義縣民雄鄉○○村○○路○段一六八號住處，發現丙○○與
    乙○○之訂婚喜帖、結婚喜帖、丙○○所偽造之離婚協議書
    ，始知悉丙○○偽造私文書犯行，而乙○○隨後於九十五年
    三月三十一日生下其與丙○○之女。
二、案經甲○○告訴臺灣嘉義地方法院檢察署檢察官偵查後聲請
    以簡易判決處刑，本院簡易庭移送本院依通常程序審理。
    理  由
一、本件被告丙○○未於言詞辯論終結前對於檢察事務官詢問筆
    錄、戶籍謄本、法務部戶役政連結作業系統查詢結果、前案
    紀錄等傳聞證據之證據能力有所異議。因被告於本院審理時
    已坦承犯罪，自白且與前開傳聞證據內容相符，該等證據又
    無顯不可信之情況，本院審酌予以採納之，無礙被告於程序
    上之彈劾詰問權利，認前開傳聞證據合於刑事訴訟法第一百
    五十九條之四、之五等規定，因而具備證據能力，此合先敘
    明之。
二、事實欄所記載犯罪事實，業據被告坦認無諱（本審卷第三十
    一頁審判筆錄），核與告訴人甲○○指訴情節大致相符（交
    查卷第十三頁至第十四頁詢問筆錄），其中：(一)、被告與告
    訴人係於七十八年七月二十九日結婚，目前婚姻關係仍持續
    中等情，有戶籍謄本、法務部戶役政連結作業系統查詢結果
    等在卷可證（他卷第十一頁至第十二頁，交查卷第十八頁至
    第二十頁）；(二)、被告未經林麗姍、羅林麗香、羅懷安等人
    同意或授權，擅自偽刻印章並偽造離婚人乙方林麗姍、證人
    林麗香、證人羅懷安名義之離婚協議書等情，另經證人羅林
    麗香、羅懷安供證屬實（交查卷第十四頁詢問筆錄），且有
    偽造之離婚協議書在卷可證（他卷第九頁至第十頁）；(三)、
    被告持偽造離婚協議書與不知情乙○○過目，而與乙○○發
    展感情，二人旋發生多次性行為，業已訂婚並擬結婚，隨後
    乙○○生下與丙○○之女之事實，除經證人乙○○、彭靜妹
    （被告之母）供述屬實外（交查卷第十四頁、第二十七頁至
    第二十八頁、第四十五頁至第四十六頁詢問筆錄），復有前
    開離婚協議書、訂婚喜帖、結婚喜帖、法務部戶役政連結作
    業系統查詢結果等在卷可證（他卷第四頁至第十頁，交查卷
    第十八頁至第二十頁）。從而，被告自白與事實相符，事證
    明確，其犯行堪以認定。
三、雖告訴人堅稱，被告早自九十三年七月起即與乙○○發生性
    行為，絕非遲自九十四年七月等語。按被告之自白，不得作
    為有罪判決之唯一證據，仍應調查其他必要之證據，以察其
    是否與事實相符，刑事訴訟法第一百五十六條第二項定有明
    文。經查，被告確曾於九十五年五月十七日檢察事務官詢問
    時，自承係自九十三年七月以後與乙○○發生性行為（交查
    卷第十五頁詢問筆錄），惟其旋即於同年六月七日檢察事務
    官詢問時，否認此情，改稱記憶有誤，應係自九十四年七月
    起發生性行為（交查卷第二十七頁詢問筆錄）。被告自白顯
    有前後不一之情況，何者可信，依前揭說明，端賴有無證據
    得以補強。經查，被告自九十四年七月開始發生性行為之自
    白，不獨與證人乙○○所述相符（交查卷第四十五頁詢問筆
    錄），被告所偽造離婚協議書之製作日期為九十四年二月二
    十五日，有卷附之該偽造離婚協議書可稽（他卷第十頁），
    該協議書又係告訴人於九十四年十二月二十四日至被告住處
    所發現，亦為告訴人所是認（交查卷第十三頁）。既非被告
    主動提出，而係告訴人意外在被告住處發現，被告在協議書
    上所填載日期尚非刻意捏造。基此，倘使被告與乙○○早在
    九十三年七月即已發生性行為，被告為使乙○○脫罪，盡可
    偽造製作日期為九十三年七月前之離婚協議書即可，並無將
    日期填載為九十四年二月二十五日，徒增矛盾之必要。除此
    之外，乙○○係於九十五年三月三十一日生下與被告之女，
    已如前述，以此日期反推受孕期間，亦與九十四年七月相當
    。反觀被告自九十三年七月發生性行為之自白，雖為告訴人
    之指訴不移，但告訴人之指訴係建立在被告乃一教授歷史之
    人，對於日期之記憶，不可能有誤，先前所為自白，自然較
    為可信之推論上。惟人之記憶本有其界限，為眾人皆知之理
    ，教授歷史之學者或許對其浸淫研究歷史事件之認知較常人
    為佳，但就生活週遭或其他領域所發生事件，則未必如此，
    因該等事件除非刻意加強記憶、學習或研讀，任何一人所吸
    收資訊及注意程度即屬相當，容有記憶不清或錯誤之可能，
    因此，告訴人此處推論，自非本於堅強可信之經驗法則，僅
    為臆測之詞，不足以補強被告自白。職是之故，被告九十三
    年七月開始為通姦行為之自白因乏其他證據以資證明，自不
    能單憑該一自白認定被告犯罪時間，而應根據得與其他事證
    互相印證之自白。
四、核被告之所為，係犯刑法第二百十六條、第二百十條之行使
    偽造私文書罪、第二百三十九條前段之通姦罪。被告行為後
    ，九十四年一月七日修正，同年二月二日公布之刑法業於九
    十五年七月一日施行，本件所涉修正前後法律比較及適用之
    情形，詳如附表所示。其中刑法第五十五條後段關於牽連犯
    刪除之修正；其中刑法第五十六條關於連續犯刪除之修正，
    因修正前規定均足使被告受較輕之刑罰，有利於行為人，皆
    應依刑法第二條第一項前段適用修正前之行為時法。
五、被告利用不知情之刻印業者遂行犯行，為間接正犯。其偽造
    印章及印文之行為，為偽造私文書行為之一部；另偽造私文
    書後又持以行使，其偽造之低度行為已為行使之高度行為所
    吸收，均不另論罪（聲請簡易判決處刑書謂被告偽造印章、
    印文構成接續犯，應論以一罪，固非無見，惟被告該部分犯
    行因係偽造私文書行為之一部，而不另論罪，自毋庸再論是
    否構成一罪，此部分見解容有未洽，應予更正）。其先後多
    次通姦犯行，時間緊接，方法雷同，觸犯構成要件相同之罪
    名，顯係基於概括犯意而為之，應依修正前刑法第五十六條
    連續犯規定，加重其刑。又其一個行使偽造私文書行為致被
    害人甲○○、羅林麗香、羅懷安、乙○○等四人受有損害，
    被告係以一行為觸犯數相同罪名，為想像競合犯，應從情節
    較重之被害人甲○○部分處斷。又其所犯行使偽造私文書、
    連續通姦二罪名間，具有方法結果之牽連關係，為牽連犯，
    應依修正前刑法第五十五條後段牽連犯規定從一重之行使偽
    造私文書罪處斷。聲請簡易判決處刑書所述及被害人僅甲○○、羅林麗香、羅懷安三人，未論及乙○○部分，惟檢察官
    就犯罪事實一部聲請簡易判決處刑者，其效力及於全部，本
    件行使偽造私文書之犯罪事實，具有想像競合犯之裁判上一
    罪關係，已如前述，本院自得擴張犯罪事實且併予審判。
六、爰依被告之自白（本審卷第三十五頁）及臺灣嘉義地方法院
    檢察署刑案資料查註紀錄表、臺灣高等法院被告前案紀錄表
    之記載（偵查前案卷宗，本審卷第四頁），審酌被告於婚姻
    關係持續中，冀圖與其他女子交往而犯罪之動機及目的；犯
    罪時未受明顯刺激；偽造離婚協議書遂行通姦之犯罪手法，
    與一般通姦案情迥然有異；未有前科之品行；博士畢業之智
    識程度；從事高等教育，已婚，育有三個小孩之生活狀況；
    臨庭尚能坦承犯行之犯後態度；在高等教育學府任教，為人
    師表，卻為一己情慾，擅自偽冒數人名義製作離婚協議書，
    使女子與其交往，其後，婚姻關係仍然持續之中，更與他女
    子完成訂婚並擬辦理結婚，非但置國家保障合法婚姻關係及
    確保文書真正之法律制度於無物，犯罪手法及結果更造成被
    害人林麗姍在心靈上莫大痛楚，非予相當程度應報刑罰，實
    難維繫公平正義；被告社經地位顯然優於芸芸大眾，單處以
    得易科罰金之刑罰，難使被告及社會大眾收警惕之效；仍未
    與被害人和解等一切情狀，量處如主文所示之刑，以資懲儆
    。末偽造之離婚人乙方林麗姍、證人林麗香、證人羅懷安名
    義之離婚協議書一份，為被告製作所有供本件犯罪所使用之
    物品，應依刑法第三十八條第一項第二款規定宣告沒收。因
    該份文書業已宣告沒收，其上所偽造印文，不另宣告沒收。
    至偽造之印章三顆，被告供稱業已丟棄（本審卷第十六頁準
    備程序筆錄），且查無證據得認尚且存在，亦不併予沒收。
據上論斷，依刑事訴訟法第四百五十二條、第二百九十九條第一
項前段，刑法第二條第一項前段、第二百十六條、第二百十條、
第二百三十九條前段、第五十五條、第五十五條後段（修正前）
、第三十八條第一項第二款，判決如主文。
本案經檢察官陳慧玲到庭執行職務。
中　　華　　民　　國　　96　　年　　4 　　月　　10　　日
              刑事第五庭審判長  法  官  林信旭
                                法　官  洪嘉蘭
                                法  官  張道周
上列正本證明與原本無異。
如不服本判決，應於判決送達後10日內向本院提出上訴狀（應附
繕本）。告訴人或被害人如對於本判決不服者，應具備理由請求
檢察官上訴，其上訴期間之計算係以檢察官收受判決正本之日期
為準。
中　　華　　民　　國　　96　　年　　4 　　月　　10　　日
                                書記官  黃意雯
附錄本判決論罪之法條全文
刑法第二百十六條
行使第二百十條至第二百十五條之文書者，依偽造、變造文書或
登載不實事項或使登載不實事項之規定處斷。
刑法第二百十條
偽造、變造私文書，足以生損害於公眾或他人者，處五年以下有
期徒刑。
刑法第二百三十九條
有配偶而與人通姦者，處一年以下有期徒刑。其相姦者亦同。
附表（打勾者表示有利於行為人）
┌──┬──┬───────────┬──┬────────────┐
│編號│條號│新法                  │比較│理由                    │
│    │    ├───────────┤適用│                        │
│    │    │舊法                  │結果│                        │
├──┼──┼───────────┼──┼────────────┤
│1   │55  │新條文                │    │刑法修正之後，原屬牽連犯│
│    │後段│刪除                  │    │之數個犯罪行為，依新法應│
│    │    ├───────────┼──┤數罪併罰，比較修正前之規│
│    │    │舊條文                │ˇ  │定，可依裁判上一罪論處，│
│    │    │犯一罪而其方法或結果之│    │顯然罪刑之處罰內容發生變│
│    │    │行為犯他罪名者，從一重│    │動，按刑法第二條之法律，│
│    │    │處斷。                │    │係指刑罰所依存的整體法律│
│    │    │                      │    │狀態，故法律有變更應指足│
│    │    │                      │    │以影響行為的可罰性與法律│
│    │    │                      │    │效果的法令，因修正而有所│
│    │    │                      │    │變更而言，此部份之修正，│
│    │    │                      │    │自屬法律變更，應為新舊法│
│    │    │                      │    │之比較，經新舊法比較之結│
│    │    │                      │    │果，以舊法較有利於行為人│
│    │    │                      │    │，應依舊刑法第五十五條，│
│    │    │                      │    │從一重處斷。（最高法院刑│
│    │    │                      │    │事庭會議決議；臺灣高等法│
│    │    │                      │    │院暨所屬法院法律座談會決│
│    │    │                      │    │議）                    │
├──┼──┼───────────┼──┼────────────┤
│2   │56  │新條文                │    │刑法修正之後，原屬連續犯│
│    │    │刪除                  │    │之數個犯罪行為，依新法應│
│    │    ├───────────┼──┤數罪併罰，比較修正前之規│
│    │    │舊條文                │ˇ  │定，可依裁判上一罪論處，│
│    │    │連續數行為而犯同一之罪│    │顯然罪刑之處罰內容發生變│
│    │    │名者，以一罪論。但得加│    │動，解釋上對於刑法第二條│
│    │    │重其刑至二分之一。    │    │第一項之解釋，應包括各種│
│    │    │                      │    │影響罪刑加重之規定，按刑│
│    │    │                      │    │法第二條之法律，係指刑罰│
│    │    │                      │    │所依存的整體法律狀態，故│
│    │    │                      │    │法律有變更應指足以影響行│
│    │    │                      │    │為的可罰性與法律效果的法│
│    │    │                      │    │令，因修正而有所變更而言│
│    │    │                      │    │，此部份修正自屬法律變更│
│    │    │                      │    │，應為新舊法之比較，經新│
│    │    │                      │    │舊法比較之結果，以舊法較│
│    │    │                      │    │有利於行為人，應依舊刑法│
│    │    │                      │    │第五十六條規定論以一罪，│
│    │    │                      │    │並加重其刑。（最高法院刑│
│    │    │                      │    │事庭會議決議；臺灣高等法│
│    │    │                      │    │院暨所屬法院法律座談會決│
│    │    │                      │    │議）                    │
└──┴──┴───────────┴──┴────────────┘
